【裁判字號】    89,台上,1778
【裁判日期】    890804
【裁判案由】    離婚
【裁判全文】
最高法院民事判決                              八十九年度台上字第一七七八號
    上  訴  人  乙○○
    訴訟代理人  郭雨嵐律師
                林峻立律師
    被 上訴 人  甲○○
右當事人間請求離婚事件，上訴人對於中華民國八十八年四月二十日台灣高等法院第
二審判決（八十七年度家上字第二四四號），提起上訴，本院判決如左：
    主  文
上訴駁回。
第三審訴訟費用由上訴人負擔。
    理  由
本件上訴人主張：兩造係夫妻，被上訴人於民國八十三年十二月間無故離家，經伊聲
請法院於八十四年五月四日成立調解，被上訴人同意履行同居，惟數年來均不返家履
行同居義務，被上訴人惡意遺棄伊在繼續狀態中，構成民法第一千零五十二條第一項
第五款離婚原因。又被上訴人於調解成立後，竟又以八十三年間受伊恐嚇及傷害為由
，提出告訴，雖屢經檢察官、法官勸諭，伊亦表示歉意，乞其原諒，被上訴人仍堅持
刑事追訴，不顧夫妻情義，非使伊受刑事懲處不肯罷休，致伊官司纏身，身心俱疲，
公司營運發生狀況，乃辭職在家休養，被上訴人竟於此際，前往銀行要求撤銷伊於婚
後購屋時由被上訴人擔任貸款連帶保證人之責任，毫無夫妻情分，難以維持婚姻生活
，亦構成同法條第二項之離婚事由等情。求為准伊與被上訴人離婚之判決。
被上訴人則以：伊婚後常遭上訴人無故毆打，曾向沙崙派出所備案數次，因恐懼不安
偶有返回娘家居住之情，但非離家持續三年之久。八十四年五月四日調解成立，伊曾
返家居住，上訴人因懷恨在心，自己不返家，使伊獨處。又因住家距市區甚遠，二人
上班均賴上訴人駕車為交通工具，上訴人故意拒絕搭載伊，伊每日上下班均需費時各
約二小時，以致體力不支，積勞成疾，不得已返回娘家居住。伊經常設法與上訴人聯
絡，欲改善夫妻關係，力求返家居住，但伊返家時，上訴人屢不在家，即在家亦視若
仇人，並威脅要提出離婚訴訟，至八十五年底，更將家中門鎖全部更異，使伊無法返
家。八十六年十一月九日伊再度返家，上訴人竟拒伊進入，並邀左鄰右舍及警員到場
始肯開門，對伊返家幾經刁難，足見其聲請履行同居調解，無非為提起離婚之訴作準
備，伊主觀上無惡意遺棄上訴人之意思，亦無拒不履行同居義務之自發性行為。伊對
上訴人提出恐嚇、傷害等訴訟，均經法院科以刑罰，足徵伊並無誣告。又銀行連帶保
證人係在上訴人要求下始擔任，然該屋登記在上訴人名下，且從未負擔家庭生活費用
，伊資力不足，對上訴人經濟情況毫無所知，上訴人無心共組圓滿家庭意願，又和公
司會計主管過從甚密，為求自保，不得已始撤銷連帶保證人資格，伊對於前開刑事訴
追係憲法及刑事訴訟法所賦予之人權，有過失之一方為上訴人，依民法第一千零五十
二條第二項但書規定，上訴人請求離婚為無理由等語，資為抗辯。
原審斟酌全辯論意旨及調查證據之結果，以：上訴人主張之事實，固據其提出調解筆
錄、檢察官不起訴處分書、再議聲請狀、刑事判決書等為證，並經原法院調閱台灣士
林地方法院八十四年度家調字第一○○號履行同居事件及台灣士林地方法院檢察署八
十四年度偵字第五四九六號傷害等案全卷，查明屬實。惟應審究者為被上訴人未履行
同居義務有無正當理由？上訴人是否為無過失之一方？經查：(一)按民法第一千零五十
二條第一項第五款所謂夫妻之一方，以惡意遺棄他方，在繼續狀態中者，係指夫妻無
正當理由，不盡同居之義務而言。不僅須有違背同居義務之客觀事實，並須有拒絕同
居之主觀意願始為相當。被上訴人抗辯，兩造婚後原由上訴人駕車為交通工具接送其
上下班，雙方吵架後，上訴人除拒絕搭載被上訴人，拒絕被上訴人返家，又將其臥床
搬離使被上訴人獨居一室外，並於被上訴人離家之際，更換門鎖等情，已據被上訴人
提出臥室照片為證，復經陪同被上訴人返家之周聖麗結證屬實。被上訴人另抗辯因住
家離上班地點遙遠，每日上下班各需費時約二小時，因罹患有憂鬱性精神官能症、腎
腫瘤病變，而上訴人又未給生活費用，必須上班自謀生活，不得已返回娘家居住以便
於上班等情，業據其提出台北市立仁愛醫院診斷證明書、台北榮民總醫院住院診斷證
明書為證，上訴人對被上訴人在美商公司上班之事實亦不爭執，被上訴人因上訴人拒
絕和其同房，又拒絕循往日以交通工具搭載其上下班，加以身有疾病，而住於娘家俾
便就近上下班，尚難指其無正當理由不履行同居義務。至於證人蔣永清、鄭香達、曾
綺玲雖結證證明於八十六年十一月九日才見到被上訴人偕同友人返家拿東西後又離去
等情；警員李豐裕證稱：當天被上訴人返家後，兩人都很平和也沒對話，被上訴人說
上訴人任意搬動其房間東西，又換門鎖不讓她回家，後來被上訴人拿一小包東西和其
友人一同下樓等情事，均不足以證明被上訴人有拒絕履行同居義務之情事。又上訴人
指被上訴人提出之房間照片是八十六年十一月九日所照，惟被上訴人於八十五年五月
二十三日在上訴人傷害案中，已提出照片多張，指上訴人趁其回娘家之際，將其衣服
丟至主臥室，把上訴人父母之衣服用品全部放置在其衣櫃內，上訴人自己卻搬至書房
，每天將門上鎖進出等情，足證被上訴人指稱其返家時上訴人拒絕和其同房非虛。從
而被上訴人抗辯其主觀上並無拒絕履行同居之意思，客觀上因身體有疾病又須上班，
必須居住娘家，自屬有正當理由。上訴人依民法第一千零五十二條第一項第五款之規
定，請求離婚，為無理由。(二)次按民法第一千零五十二條第二項規定，有前項以外之
重大事由難以維持婚姻者，夫妻一方得請求離婚。但如足以構成離婚原因之重大事由
，應由夫妻之一方負責者，僅他方得請求離婚，始屬公允，故該條項特設但書規定加
以限制。上訴人主張被上訴人先後具狀告訴其恐嚇、傷害，恐嚇部分曾經檢察官不起
訴處分，被上訴人復聲請再議，經起訴後一審法院就傷害罪判處拘役四十日、恐嚇部
分諭知無罪，被上訴人竟又聲請檢察官上訴，致使上訴人被判處罪刑確定等情，固然
屬實，惟查，人民有訴訟之權，憲法第十六條定有明文。又刑事訴訟法第二百三十二
條、第二百五十六條第一項、第三百四十四條第二項分別規定，犯罪之被害人得為告
訴；告訴人對於不起訴處分，得於接受檢察官處分書後七日內敘明不服之理由，聲請
再議；對下級審法院之判決有不服者，亦得請求檢察官上訴。故被上訴人上開行為乃
行使法律所賦予之權利，並無過失責任可言。而被上訴人之所以告訴、追訴，實肇因
於上訴人之不法侵權行為，揆諸前開但書規定，上訴人應無離婚請求權。至上訴人以
被上訴人撤銷其貸款連帶保證人責任乙節，因該房屋登記為上訴人名義，且上訴人既
對被上訴人恐嚇及傷害，又將房門換鎖拒絕其返家同居，被上訴人為求自保，拒絕繼
續擔任貸款之連帶保證人，尚無可厚非；另被上訴人因發現上訴人與其公司會計主管
過從甚密，而上訴人又拒絕其到公司探訪，且未妥予溝通以消除疑慮，致被上訴人將
其和上訴人之妹等相關人員求證之談話予以錄音，並非以不法方法竊聽，均難據此指
為難以維持婚姻之重大事由。從而，上訴人另依民法第一千零五十二條第二項規定，
訴請離婚，亦無理由。因而將第一審所為上訴人勝訴之判決廢棄，改判駁回其訴，經
核於法並無違誤。上訴論旨，係就原審取捨證據、認定事實之職權行使，指摘原判決
不當，求予廢棄，非有理由。
據上論結，本件上訴為無理由，依民事訴訟法第四百八十一條、第四百四十九條第一
項、第七十八條，判決如主文。
中      華      民      國    八十九    年      八      月      四      日
                              最高法院民事第一庭
                                  審判長法官  李  錦  豐
                                        法官  楊  鼎  章
                                        法官  吳  麗  女
                                        法官  蘇  達  志
                                        法官  顏  南  全
      右正本證明與原本無異
                                              書  記  官
中      華      民      國    八十九    年      八      月     十八     日


司法院資訊處製作；財團法人民間司法改革基金會備份。
